最高法院刑事判決　　　　　　九十六年度台上字第七四五五號
上　訴　人　甲○○
　　　　　　　　　　號
選任辯護人　羅豐胤律師
　　　　　　黃靖閔律師
上列上訴人因違反毒品危害防制條例案件，不服台灣高等法院台
中分院中華民國九十五年七月十三日第二審判決（九十四年度上
訴字第一七三五號，起訴案號：台灣台中地方法院檢察署九十三
年度偵字第一一０四五號），提起上訴，本院判決如下：
　　主　文
原判決撤銷，發回台灣高等法院台中分院。
    理  由
本件原判決維持第一審依刑法修正前連續犯之規定，分別論處上
訴人甲○○連續販賣第一級毒品罪刑（處有期徒刑玖年，因販賣
第一級毒品所得之新台幣（下同）肆萬捌仟元沒收之，如全部或
一部不能沒收時，以其財產抵償之）；又連續販賣第二級毒品罪
刑（處有期徒刑柒年貳月，因販賣第二級毒品所得之新台幣貳萬
捌仟元沒收之，如全部或一部不能沒收時，以其財產抵償之）；
並依法定其應執行之刑（有期徒刑拾伍年），駁回上訴人在第二
審之上訴，固非無見。
惟按刑事訴訟法第一百五十九條之一第二項所定：「被告以外之
人於偵查中向檢察官所為之陳述，除顯有不可信之情況者外，得
為證據。」第一百五十九條之二規定：「被告以外之人於檢察事
務官、司法警察官或司法警察調查中所為之陳述，與審判中不符
時，其先前之陳述具有較可信之特別情況，且為證明犯罪事實存
否所必要者，得為證據。」乃係對於「被告以外之人」之陳述而
為規範，學理上稱為傳聞法則之例外規定，所注重者，在於其人
之陳述有無可信之情況，故應以其陳述時之外部環境或條件作為
判斷標準，雖亦同有訊問者所用之訊問方法及受訊問人陳述任意
性之考量因素，但此之被訊問人既非以「被告」身分接受訊問，
是其陳述之外部環境與條件，究與關於「被告」之陳述規範要件
仍不相同，適用時不可混淆。本件原判決以證人黃添啟、黃心緹
於第一審之陳述，證人黃添啟、黃心緹、陳國華、林達敏於原審
之陳述，分別與警詢時所為之陳述不符。而上開四名證人於警詢
時所為之陳述，因該時距離案發時間較近，記憶較深刻清晰，且
其證詞事後較不受他人影響及權衡利害得失，應與事實較為相合
。況證人黃心緹、黃添啟、陳國華、林達敏於警詢所為之證詞，
經核亦與上訴人於警詢中所為任意性自白相符而具有較可信之特
別情況，且為證明犯罪事實存否所必要，自得為本案之證據等語
。似以證人黃心緹、黃添啟、陳國華、林達敏於警詢時距離案發
時間較近作為判斷標準，而非以渠等陳述時具體之外部環境或條
件作為判斷標準，依上開說明，尚非妥適；且對於證人陳國彥於
偵查中不利於上訴人部分之證言，及本件實施通訊監察監聽所得
之通訊監察錄音光碟，是否均有證據能力亦未加審認，即逕採為
論證之基礎，亦有疏漏。次按認定犯罪事實應依證據，為刑事訴
訟法所明定。又事實審法院對於證據之取捨，依法雖得本於確信
自由判斷，然積極證據不足證明犯罪事實時，被告之抗辯或反證
縱屬虛偽或不足以採信，仍不能以此資為積極證據而採為認定犯
罪事實之基礎。又審理事實之法院，對於案內與待證事實有重要
關係，在客觀上如屬依法應行調查之證據，而未予以調查或雖已
調查而未調查詳盡，即與證據未經調查無異，其判決當然為違背
法令。查上訴人否認有本件販賣第一級毒品海洛因、第二級毒品
甲基安非他命之犯行，其於第一審辯稱：黃心緹、陳國華、林達
敏都有欠我錢，黃心緹於民國九十二年間向我借三萬元要繳房租
，我要求還錢，逼還錢太兇，後來黃心緹也沒還錢，我根本不知
黃心緹有施用毒品，也不知為何黃心緹會說我販賣毒品；黃添啟
是和朋友一起去玩認識的，且黃添啟並未打電話給我，我也不知
黃添啟與黃心緹有施用毒品；至於陳國華雖有打電話給我，看有
沒有毒品可以調給他，我敷衍說待會兒就送過去，但實際上我不
是藥頭，只是和陳國華是朋友，彼此關係還好，並無特別恩怨；
林達敏也是類似的情形，亦係打電話向我調，但我每次都敷衍他
，林達敏問有沒有東西可救他，但我表示東西自己要用，但一直
打電話過來，我只能敷衍，且林達敏與我有金錢往來，向我借款
一萬五千元，但目前也沒有還，我逼他太兇，我從未販賣第一、
二級毒品給任何人云云。其於原審審理中辯稱：黃心緹、黃添啟
也沒有打電話叫我幫他們調，可是陳國華、林達敏有打電話給我
，因為他們知道我有施用，所以多次打電話拜託我幫他們調，我
就口頭說要幫他們問看看，但是實際上我沒有交付毒品給他們，
只是敷衍一下他們而已。我覺得林達敏、陳國華要陷害我，因為
他們打電話來，我都是敷衍他們而已云云。雖不可盡信，但本件
並未查扣有相關販賣系爭毒品之證物，而證人黃心緹、黃添啟、
陳國華、林達敏已翻異渠等警詢時不利於上訴人部分之證言，況
依原判決所附本件實施通訊監察監聽所得譯文之內容（如具證據
能力）形式上觀察，上訴人辯稱其係敷衍上開證人等，論理上並
非全無可能，且論理上能否即認上訴人已實際交付毒品，亦有疑
問，果爾，能否僅以證人等已翻異之警詢時不利於上訴人部分之
供述，及事實並不明確之通訊監察監聽所得譯文，憑為認定上訴
人有本件販賣系爭毒品既遂犯罪事實之基礎，依上開嚴格證據法
則之說明，非無再行研求之餘地。上訴意旨指摘原判決不當，尚
非全無理由，應認有撤銷發回更審之原因。
據上論結，應依刑事訴訟法第三百九十七條、第四百零一條，判
決如主文。
中　　華　　民　　國　九十六　年　 十二 　月　二十六　日
                      最高法院刑事第四庭
                          審判長法官  莊　登　照
                                法官  黃　一　鑫
                                法官  林　秀　夫
                                法官  徐　昌　錦
                                法官  許　錦　印
      本件正本證明與原本無異
                                      書  記  官
中　　華　　民　　國　九十七　年　  一  　月　　四　　日
                                                Ａ
